---
title: "Matrices rectangulares de insumo-producto"
subtitle: "De los cuadros de oferta y utilización al modelo de producto por industria"
author: 
  - name: "Renato Vargas"
    affiliations: 
      - name: Economista / Consultor FMI
  - name: "Con ejemplos de Joe St. Lawrence, consultor FMI"
lang: es
bibliography: refs.bib
csl: ../../assets/apa-es.csl
format: 
  revealjs:
    theme: [simple, ../pstyles.scss]
    # Escala de las fórmulas (MathJax 2); se define antes de que cargue MathJax
    include-in-header:
      - text: |
          <script>
            window.MathJax = {
              "HTML-CSS": { scale: 80 }
            };
          </script>
    footer: "Matrices rectangulares de insumo-producto"
    title-slide-attributes:
      class: theme-title
      data-state: sin-footer
execute:
  echo: true
---

## Temas a tratar {.theme-content}

1.  Por qué matrices rectangulares.
2.  Estructura del sistema producto por industria.
3.  De precios de comprador a precios de productor.
4.  El modelo de insumo-producto con matrices rectangulares.
5.  Ejercicio numérico.

## El flujo circular de la economía {#flujo-circular}

Las cuentas nacionales organizan la información económica con base en la idea del flujo circular [@sna2009]. En su forma más simple:

$$
Q + M = C + X + G + I
$$

El producto total ($Q$) más las importaciones ($M$) es igual al consumo final de bienes y servicios ($C$), las exportaciones ($X$), las compras del gobierno ($G$) y la inversión en capital ($I$). En un período dado, lo que se produce y se importa es igual a lo que se utiliza.

Esta ecuación se desagrega en los **cuadros de oferta y utilización**, que registran las transacciones por producto (filas) y por actividad económica o industria (columnas).

## Cuadros de oferta y utilización {#cou}

:::::: columns
:::: {.column width="50%"}
[Oferta]{.emphasis}

Muestra qué productos genera cada industria y cuánto se importa de cada producto. Se compila a precios básicos o de productor, y se le agregan los márgenes de comercio y transporte y los impuestos menos subsidios a los productos, para llegar a precios de comprador.
::::

:::: {.column width="50%"}
[Utilización]{.emphasis}

Muestra qué productos consume cada industria como insumo (consumo intermedio) y cuáles se destinan a la demanda final: hogares, gobierno, inversión y exportaciones. Se compila a precios de comprador.
::::
::::::

El valor agregado de una industria es su producción menos su consumo intermedio. La suma del valor agregado de todas las industrias, más los impuestos netos a los productos, da el producto interno bruto.

## Por qué matrices rectangulares {#rectangulares}

Un cuadro de insumo-producto cuadrado necesita que filas y columnas sean la misma lista. Los cuadros de oferta y utilización tienen productos en filas e industrias en columnas, y esas dos listas no coinciden: cada industria puede producir más de un producto y un producto puede ser producido por varias industrias [@millerblair2022].

| Enfoque | Dimensión | Costo |
|----------------------|---------------------|---------------------------------------|
| Industria por industria | Cuadrada | Pierde detalle de producción primaria y secundaria; exige supuestos para reasignar la producción secundaria |
| Producto por industria | Rectangular | Conserva el detalle por producto; requiere un paso adicional para llegar a la matriz de requerimientos totales |

El Sistema de Cuentas Nacionales sugiere el enfoque industria por industria [@sna2009]. Aquí se trabaja el segundo, que conserva el detalle de los productos.

## El diagrama del sistema {#diagrama}

```{=html}
<table class="diagrama">
<thead>
<tr><th></th><th>Productos</th><th>Industrias</th><th>Demanda final</th><th>Producto total</th></tr>
</thead>
<tbody>
<tr><th>Productos</th><td class="vacio"></td><td class="bg-Z">\(\mathbf{U}\)<br><small>productos × industrias</small></td><td class="bg-f">\(\mathbf{f}\)<br><small>productos × 1</small></td><td class="bg-x">\(\mathbf{q}\)<br><small>productos × 1</small></td></tr>
<tr><th>Industrias</th><td class="bg-V">\(\mathbf{V}\)<br><small>industrias × productos</small></td><td class="vacio"></td><td class="vacio"></td><td class="bg-x">\(\mathbf{x}\)<br><small>industrias × 1</small></td></tr>
<tr><th>Valor agregado</th><td class="vacio"></td><td class="bg-va">\(\mathbf{v}'\)<br><small>1 × industrias</small></td><td class="vacio"></td><td class="vacio"></td></tr>
<tr><th>Insumos totales</th><td class="bg-x">\(\mathbf{q}'\)<br><small>1 × productos</small></td><td class="bg-x">\(\mathbf{x}'\)<br><small>1 × industrias</small></td><td class="vacio"></td><td class="vacio"></td></tr>
</tbody>
</table>
```

## Qué contiene cada bloque {#bloques}

- [$\mathbf{U}$]{.bg-Z}, matriz de **utilización** (también de absorción o de insumos): el elemento $u_{ij}$ es el valor de las compras del producto $i$ por la industria $j$.
- [$\mathbf{V}$]{.bg-V}, matriz de **producción** (en inglés, *Make*): el elemento $v_{ij}$ es el valor del producto $j$ producido por la industria $i$.
- [$\mathbf{f}$]{.bg-f}, vector de demanda final por producto.
- [$\mathbf{x}$]{.bg-x}, producto total por industria, y [$\mathbf{q}$]{.bg-x}, producto total por producto.
- [$\mathbf{v}'$]{.bg-va}, vector fila de valor agregado por industria.

Con $\mathbf{i}$ como vector sumatorio del tamaño apropiado, los totales salen de sumar las filas y columnas de $\mathbf{V}$ [@millerblair2022]:

$$
\bbox[#A6C9EC,3px]{\mathbf{x}} = \bbox[#FFF0A6,3px]{\mathbf{V}}\mathbf{i} \qquad\qquad \bbox[#A6C9EC,3px]{\mathbf{q}} = \bbox[#FFF0A6,3px]{\mathbf{V}}'\mathbf{i}
$$

## Identidades del sistema {#identidades}

El producto de cada producto se vende como insumo a las industrias o a la demanda final. Los insumos de cada industria se completan con el valor agregado:

$$
\bbox[#A6C9EC,3px]{\mathbf{q}} = \bbox[#B5E6A2,3px]{\mathbf{U}}\mathbf{i} + \bbox[#F2CEEF,3px]{\mathbf{f}} \qquad\qquad \bbox[#A6C9EC,3px]{\mathbf{x}}' = \mathbf{i}'\bbox[#B5E6A2,3px]{\mathbf{U}} + \bbox[#D9D6F0,3px]{\mathbf{v}'}
$$

Son los mismos balances del modelo con una matriz cuadrada, $\mathbf{x} = \mathbf{Z}\mathbf{i} + \mathbf{f}$, pero con dos clasificaciones distintas: la primera ecuación está en términos de productos y la segunda en términos de industrias.

Esa diferencia es el problema central de este modelo y se resuelve más adelante.

## Datos del ejercicio: utilización {#datos-u}

Un ejercicio con 8 productos y 5 industrias, adaptado de un ejercicio de extensiones ambientales. Los valores son monetarios.

```{r}
#| echo: false
productos <- c("ganado", "hierro", "leche", "queso", 
               "combustible", "acero", "autos", "publicidad")
industrias <- c("granjas", "minas", "alimentos", 
                "manufacturas", "servicios")

U <- matrix(
  c(10,   0,  80,  10,  0,
     0,   0,   0, 100,  0,
    10,   5, 100,   0,  5,
     0,   5,   0,   0,  5,
   100, 200,  10,  50, 50,
     0,   5,   0, 145,  0,
    10,   5,   5,   5, 10,
     5,  15,  20,  40, 20),
  nrow = 8, byrow = TRUE,
  dimnames = list(productos, industrias))
```

:::::: columns
:::: {.column width="50%"}
[En Excel]{.emphasis}

Insertar captura de pantalla de Excel aquí.
::::

::: {.column width="50%"}
[En R]{.emphasis}

```{r}
U
```
:::
::::::

## Datos del ejercicio: producción {#datos-v}

Las minas producen hierro y combustible; las manufacturas producen combustible, acero y autos. Es producción secundaria, que un cuadro cuadrado tendría que reasignar.

```{r}
#| echo: false
V <- matrix(
  c(100,   0, 100,  10,    0,   0,   0,   0,
      0, 100,   0,   0, 1000,   0,   0,   0,
      0,   0,  80, 200,    0,   0,   0,   0,
      0,   0,   0,   0,   10, 150, 200,   0,
      0,   0,   0,   0,    0,   0,   0, 100),
  nrow = 5, byrow = TRUE,
  dimnames = list(industrias, productos))
```

:::::: columns
:::: {.column width="40%"}
[En Excel]{.emphasis}

Insertar captura de pantalla de Excel aquí.
::::

::: {.column width="60%"}
[En R]{.emphasis}

```{r}
V
```
:::
::::::

## Datos del ejercicio: demanda final y valor agregado {#datos-e}

```{r}
f <- c(0, 0, 60, 200, 600, 0, 165, 0)
names(f) <- productos
f

va <- c(75, 865, 65, 10, 10)
names(va) <- industrias
va
```

## Totales y balances {#balances}

:::::: columns
:::: {.column width="50%"}
[Notación]{.emphasis}

$$
\bbox[#A6C9EC,3px]{\mathbf{x}} = \bbox[#FFF0A6,3px]{\mathbf{V}}\mathbf{i} \qquad \bbox[#A6C9EC,3px]{\mathbf{q}} = \bbox[#FFF0A6,3px]{\mathbf{V}}'\mathbf{i}
$$

$$
\mathbf{q} = \mathbf{U}\mathbf{i} + \mathbf{f}
$$

[En Excel]{.emphasis}

Insertar captura de pantalla de Excel aquí.
::::

::: {.column width="50%"}
[En R]{.emphasis}

```{r}
ic <- rep(1, 8)
ii <- rep(1, 5)

x <- V %*% ic
q <- t(V) %*% ii

# Producto total contra utilización más demanda final
cbind(q, U %*% ii + f)
```
:::
::::::

## Totales por industria {#balance-x}

Cada industria usa insumos y valor agregado por el mismo valor que su producto total.

```{r}
cbind(x, colSums(U) + va)
```

Si ambas columnas coinciden en todas las filas, el cuadro es consistente. Esta revisión es la calibración del sistema: sin ella, los pasos siguientes no reproducen los datos originales.

## Una matriz cuadrada vive en un solo juego de precios {#precios-contexto}

En un cuadro cuadrado, cada flujo está valorado de la misma manera: todo a precios de comprador, o todo a precios de productor, y todo incluyendo importaciones o todo solo producción nacional. Así, lo que vende una fila coincide con lo que compra una columna, y los coeficientes técnicos tienen sentido.

Los cuadros de oferta y utilización no cumplen esa condición: la oferta se registra a precios de productor y la utilización a precios de comprador.

## Un mismo producto, dos precios {#precios-ejemplo}

Un producto cambia de precio en el camino de la fábrica al comprador:

| Concepto | Valor |
|--------------------------------------|-------:|
| Precio de productor (a la puerta de la fábrica) | 100 |
| Más margen de comercio | 20 |
| Más margen de transporte | 5 |
| Más impuestos menos subsidios a los productos | 10 |
| **Precio de comprador** | **135** |

La oferta registra los 100; la utilización registra los 135. Si se combinan tal cual, el total de un producto en la oferta no coincide con el de la utilización, y los 35 de diferencia se atribuirían a la industria que lo compra, aunque corresponden al comercio, al transporte y al gobierno.

Antes de calcular coeficientes hay que llevar la utilización al mismo juego de precios que la oferta. Se hace en tres ajustes: márgenes, importaciones competitivas e impuestos.

## De precios de comprador a precios de productor: márgenes {#margenes}

La utilización está a precios de comprador y la oferta a precios de productor. Cada transacción de la utilización incluye los márgenes de comercio y transporte (y de servicios como electricidad y agua) que llevan el producto al punto de compra.

Se supone que, para cada producto, la proporción de margen es la misma en todas sus compras. Con ese supuesto:

1.  Se resta el margen de cada fila de la matriz de utilización.
2.  Se suman los márgenes extraídos en un vector fila.
3.  Se vuelven a agregar en la fila del servicio que representa el margen (comercio, transporte, etc.).

Los márgenes pasan a ser insumos de servicios para cada industria. Se aplica el mismo procedimiento al vector de demanda final. Las matrices resultantes se denotan $\widetilde{\mathbf{U}}$ y $\widetilde{\mathbf{f}}$; la tilde indica que todavía contienen impuestos e importaciones competitivas.

## Importaciones competitivas e impuestos: planteamiento {#importaciones}

Los coeficientes técnicos deben describir transacciones entre industrias nacionales. Si $\widetilde{\mathbf{U}}$ incluye compras a productores extranjeros e impuestos, un aumento de la demanda final aparecería como producción de industrias extranjeras con tecnología local. Eso no tiene sentido, y hay que quitar ambos elementos:

$$
\widetilde{\mathbf{U}} = \mathbf{U} + \mathbf{U}^m + \mathbf{U}^t
$$

$\mathbf{U}^m$ (importaciones) y $\mathbf{U}^t$ (impuestos menos subsidios a los productos) no se conocen. De los cuadros se conocen sus totales por producto: el vector de importaciones $\mathbf{m}$ y el vector de impuestos $\mathbf{t}$.

## Importaciones competitivas e impuestos: estimación {#estimacion-m-t}

Se supone que la fracción de cada producto que proviene de importaciones es la misma para todas las industrias y para la demanda final. Esa fracción es $r_i$, y de forma análoga $s_i$ para los impuestos:

$$
r_i = \frac{m_i}{\widetilde{u}_i + \widetilde{f}_i} \qquad\qquad s_i = \frac{t_i}{\widetilde{u}_i + \widetilde{f}_i}
$$

Con las fracciones en matrices diagonales $\widehat{\mathbf{r}}$ y $\widehat{\mathbf{s}}$, se restan de la utilización y de la demanda final [@millerblair2022]:

$$
\bbox[#B5E6A2,3px]{\mathbf{U}} = \widetilde{\mathbf{U}} - \widehat{\mathbf{r}}\widetilde{\mathbf{U}} - \widehat{\mathbf{s}}\widetilde{\mathbf{U}} \qquad\qquad \bbox[#F2CEEF,3px]{\mathbf{f}} = \widetilde{\mathbf{f}} - \widehat{\mathbf{r}}\widetilde{\mathbf{f}} - \widehat{\mathbf{s}}\widetilde{\mathbf{f}}
$$

Las importaciones no competitivas (productos que el país no produce) suelen tratarse como producción de una industria adicional sin insumos, y se descuentan en la demanda final.

## El punto de partida: el modelo con matriz cuadrada {#modelo-cuadrado}

Con una matriz de flujos $\mathbf{Z}$ entre industrias, un vector de demanda final $\mathbf{f}$ y un vector de producto $\mathbf{x}$ [@millerblair2022]:

$$
\mathbf{x} = \mathbf{Z}\mathbf{i} + \mathbf{f} \qquad \mathbf{A} = \mathbf{Z}\widehat{\mathbf{x}}^{-1} \qquad \mathbf{x} = (\mathbf{I} - \mathbf{A})^{-1}\mathbf{f} = \mathbf{L}\mathbf{f}
$$

Los coeficientes técnicos $a_{ij}$ dicen cuánto compra la industria $j$ a la industria $i$ por unidad de producción, y $\mathbf{L}$ dice cuánto debe producir cada industria, directa e indirectamente, para satisfacer la demanda final.

Con matrices rectangulares hay que encontrar un equivalente de cada elemento.

## Coeficientes de insumo por producto: la matriz B {#matriz-b}

El primer paso es reemplazar $\mathbf{Z}$ por la matriz de utilización [$\mathbf{U}$]{.bg-Z}. El coeficiente equivalente es $b_{ij} = u_{ij}/x_j$: el valor del producto $i$ que usa la industria $j$ por unidad de su producción.

$$
\mathbf{B} = \bbox[#B5E6A2,3px]{\mathbf{U}}\bbox[#A6C9EC,3px]{\widehat{\mathbf{x}}}^{-1}
$$

$\mathbf{B}$ es de productos por industrias, igual que [$\mathbf{U}$]{.bg-Z}. Con $\mathbf{U}\mathbf{i} = \mathbf{B}\mathbf{x}$ (igual que $\mathbf{Z}\mathbf{i} = \mathbf{A}\mathbf{x}$), la identidad de los productos queda:

$$
\bbox[#A6C9EC,3px]{\mathbf{q}} = \mathbf{B}\bbox[#A6C9EC,3px]{\mathbf{x}} + \bbox[#F2CEEF,3px]{\mathbf{f}}
$$

## El problema: dos clasificaciones en una ecuación {#problema}

En $\mathbf{q} = \mathbf{B}\mathbf{x} + \mathbf{f}$, el lado izquierdo está en términos de productos ($\mathbf{q}$) y el derecho mezcla industrias ($\mathbf{x}$) con productos ($\mathbf{f}$).

No se puede factorizar ni invertir de la misma forma que en el modelo cuadrado. Hay que pasar el producto de las industrias a productos, o la demanda final a términos de industrias.

Para ello se necesita saber qué fracción de cada producto fabrica cada industria.

## La matriz de participación de mercado: D {#matriz-d}

El elemento $d_{ij} = v_{ij}/q_j$ es la fracción del producto $j$ que fabrica la industria $i$:

$$
\mathbf{D} = \bbox[#FFF0A6,3px]{\mathbf{V}}\bbox[#A6C9EC,3px]{\widehat{\mathbf{q}}}^{-1}
$$

$\mathbf{D}$ es de industrias por productos. Por definición, cada columna suma 1.

Despejando, $\mathbf{D}\widehat{\mathbf{q}} = \mathbf{V}$. Posmultiplicando ambos lados por $\mathbf{i}$, y recordando que $\widehat{\mathbf{q}}\mathbf{i} = \mathbf{q}$ y $\mathbf{V}\mathbf{i} = \mathbf{x}$:

$$
\mathbf{D}\widehat{\mathbf{q}}\mathbf{i} = \mathbf{V}\mathbf{i} \quad \Rightarrow \quad \mathbf{D}\bbox[#A6C9EC,3px]{\mathbf{q}} = \bbox[#A6C9EC,3px]{\mathbf{x}}
$$

## Un solo sistema con dos ecuaciones {#sistema}

Dos relaciones conectan a $\mathbf{x}$ y $\mathbf{q}$:

$$
\mathbf{x} - \mathbf{D}\mathbf{q} = \mathbf{0} \qquad\qquad -\mathbf{B}\mathbf{x} + \mathbf{q} = \mathbf{f}
$$

Se pueden escribir como un sistema particionado de ecuaciones lineales, que se resolvería con la inversa de la matriz de coeficientes:

$$
\begin{bmatrix} \mathbf{I} & -\mathbf{D} \\ -\mathbf{B} & \mathbf{I} \end{bmatrix}
\begin{bmatrix} \mathbf{x} \\ \mathbf{q} \end{bmatrix} = 
\begin{bmatrix} \mathbf{0} \\ \mathbf{f} \end{bmatrix}
$$

Con una sustitución se llega a una expresión más compacta.

## La matriz de requerimientos totales: despeje {#despeje}

Se premultiplica $\mathbf{q} = \mathbf{B}\mathbf{x} + \mathbf{f}$ por $\mathbf{D}$:

$$
\mathbf{D}\mathbf{q} = \mathbf{D}\mathbf{B}\mathbf{x} + \mathbf{D}\mathbf{f}
$$

Como $\mathbf{D}\mathbf{q} = \mathbf{x}$, el lado izquierdo es $\mathbf{x}$, y la ecuación queda en una sola clasificación, la de industrias:

$$
\mathbf{x} = \mathbf{D}\mathbf{B}\mathbf{x} + \mathbf{D}\mathbf{f}
$$

Igual que en el modelo cuadrado, se pasa $\mathbf{D}\mathbf{B}\mathbf{x}$ restando, se usa $\mathbf{x} = \mathbf{I}\mathbf{x}$ para factorizar, y se premultiplica por la inversa:

$$
(\mathbf{I} - \mathbf{D}\mathbf{B})\mathbf{x} = \mathbf{D}\mathbf{f} \quad \Rightarrow \quad \bbox[#A6C9EC,3px]{\mathbf{x}} = \bbox[#F7C7AC,3px]{(\mathbf{I} - \mathbf{D}\mathbf{B})^{-1}\mathbf{D}}\bbox[#F2CEEF,3px]{\mathbf{f}}
$$

## La matriz de requerimientos totales: interpretación {#interpretacion}

$$
\bbox[#F7C7AC,3px]{\mathbf{T}} = (\mathbf{I} - \mathbf{D}\mathbf{B})^{-1}\mathbf{D} \qquad\qquad \mathbf{x} = \mathbf{T}\mathbf{f}
$$

[$\mathbf{T}$]{.bg-L} es la matriz de requerimientos totales de industrias por productos, el equivalente de $\mathbf{L}$ del modelo cuadrado [@millerblair2022]. Cada elemento dice cuántas unidades de producción de la industria de la fila se requieren, directa e indirectamente, para entregar una unidad de demanda final del producto de la columna.

Es rectangular: tiene tantas filas como industrias y tantas columnas como productos. La demanda final se expresa por producto y la producción resultante se obtiene por industria.

## Paso 1: la matriz B en la práctica {#practica-b}

:::::: columns
:::: {.column width="50%"}
[Notación]{.emphasis}

$$
\mathbf{B} = \bbox[#B5E6A2,3px]{\mathbf{U}}\bbox[#A6C9EC,3px]{\widehat{\mathbf{x}}}^{-1}
$$

Es de 8 × 5, igual que $\mathbf{U}$.

[En Excel]{.emphasis}

Insertar captura de pantalla de Excel aquí.
::::

::: {.column width="50%"}
[En R]{.emphasis}

```{r}
B <- U %*% solve(diag(c(x)))
dimnames(B) <- dimnames(U)
round(B, 3)
```
:::
::::::

## Paso 2: la matriz D en la práctica {#practica-d}

:::::: columns
:::: {.column width="50%"}
[Notación]{.emphasis}

$$
\mathbf{D} = \bbox[#FFF0A6,3px]{\mathbf{V}}\bbox[#A6C9EC,3px]{\widehat{\mathbf{q}}}^{-1}
$$

Es de 5 × 8, igual que $\mathbf{V}$, y cada columna suma 1.

[En Excel]{.emphasis}

Insertar captura de pantalla de Excel aquí.
::::

::: {.column width="50%"}
[En R]{.emphasis}

```{r}
D <- V %*% solve(diag(c(q)))
dimnames(D) <- dimnames(V)
round(D, 3)

# Cada columna suma 1
colSums(D)
```
:::
::::::

## Paso 3: DB e I menos DB {#practica-db}

$\mathbf{D}\mathbf{B}$ es de 5 × 5 (industrias por industrias), por lo que ya se le puede restar una identidad y, si el sistema es consistente, invertir.

:::::: columns
:::: {.column width="50%"}
[Notación]{.emphasis}

$$
\mathbf{D}\mathbf{B} \qquad\qquad \mathbf{I} - \mathbf{D}\mathbf{B}
$$

[En Excel]{.emphasis}

Insertar captura de pantalla de Excel aquí.
::::

::: {.column width="50%"}
[En R]{.emphasis}

```{r}
DB <- D %*% B
dim(DB)

IDB <- diag(nrow(DB)) - DB
round(IDB, 3)
```
:::
::::::

## Paso 4: la matriz de requerimientos totales {#practica-t}

:::::: columns
:::: {.column width="50%"}
[Notación]{.emphasis}

$$
\bbox[#F7C7AC,3px]{\mathbf{T}} = (\mathbf{I} - \mathbf{D}\mathbf{B})^{-1}\mathbf{D}
$$

Es de 5 × 8.

[En Excel]{.emphasis}

Insertar captura de pantalla de Excel aquí.
::::

::: {.column width="50%"}
[En R]{.emphasis}

```{r}
Treq <- solve(IDB) %*% D
dimnames(Treq) <- dimnames(V)
round(Treq, 3)
```
:::
::::::

## Calibración del modelo {#calibracion}

Si $\mathbf{T}\mathbf{f}$ devuelve el producto total observado de las industrias, el modelo es consistente con los cuadros originales.

:::::: columns
:::: {.column width="50%"}
[Notación]{.emphasis}

$$
\bbox[#F7C7AC,3px]{\mathbf{T}}\bbox[#F2CEEF,3px]{\mathbf{f}} = \begin{bmatrix} 210 \\ 1100 \\ 280 \\ 360 \\ 100 \end{bmatrix} = \bbox[#A6C9EC,3px]{\mathbf{x}}
$$

[En Excel]{.emphasis}

Insertar captura de pantalla de Excel aquí.
::::

::: {.column width="50%"}
[En R]{.emphasis}

```{r}
Treq %*% f

# Comparación con x
isTRUE(all.equal(c(Treq %*% f), c(x)))
```
:::
::::::

## Un escenario de demanda final {#escenario}

La demanda final de autos aumenta en 100 unidades monetarias. La matriz [$\mathbf{T}$]{.bg-L} no cambia: la tecnología es la misma y cambia solo la demanda.

:::::: columns
:::: {.column width="50%"}
[Notación]{.emphasis}

$$
\Delta\mathbf{f} = \begin{bmatrix} 0 \\ 0 \\ 0 \\ 0 \\ 0 \\ 0 \\ 100 \\ 0 \end{bmatrix} \quad \Rightarrow \quad \Delta\mathbf{x} = \bbox[#F7C7AC,3px]{\mathbf{T}}\Delta\mathbf{f}
$$

[En Excel]{.emphasis}

Insertar captura de pantalla de Excel aquí.
::::

::: {.column width="50%"}
[En R]{.emphasis}

```{r}
deltaf <- c(0, 0, 0, 0, 0, 0, 100, 0)

deltax <- Treq %*% deltaf
round(deltax, 2)
```
:::
::::::

## Qué pasó con el escenario {#lectura-escenario}

El estímulo es un solo número, pero la producción cambia en las cinco industrias. Los autos los fabrica la industria de manufacturas, y el aumento de su producción excede la demanda adicional porque necesita insumos (acero, combustible) que ella misma produce o que compra a otras industrias.

- **Manufacturas (179.74):** producen los 100 de autos y los insumos que ellas mismas consumen para hacerlos, incluido el acero.
- **Minas (112.55):** abastecen el combustible que usan manufacturas y las demás industrias.
- **Servicios (27.43):** venden publicidad a las demás industrias.
- **Granjas (8.36) y alimentos (3.34):** reciben el efecto indirecto más pequeño.

El resultado se lee por industria aunque el estímulo se defina por producto. Esa es la ventaja del enfoque rectangular.

## Extensión ambiental {#extension}

Una extensión ambiental asigna a cada industria una intensidad de emisiones por unidad de producción, $\boldsymbol{\varepsilon}'$ (1 × 5). El ejercicio usa valores ilustrativos.

:::::: columns
:::: {.column width="50%"}
[Notación]{.emphasis}

$$
\boldsymbol{\varepsilon}'\mathbf{x} \qquad\qquad \boldsymbol{\varepsilon}'\bbox[#F7C7AC,3px]{\mathbf{T}}
$$

El segundo producto es un vector de 1 × 8: las emisiones, directas e indirectas, por unidad de demanda final de cada producto.

[En Excel]{.emphasis}

Insertar captura de pantalla de Excel aquí.
::::

::: {.column width="50%"}
[En R]{.emphasis}

```{r}
epsilon <- c(0.5, 0.8, 0.3, 0.4, 0.1)

# Emisiones totales
sum(epsilon * x)

# Multiplicadores por producto
round(epsilon %*% Treq, 3)
```
:::
::::::

## Multiplicadores: por qué salen por producto {#multiplicadores-producto}

Las dimensiones de $\mathbf{T}$ explican el resultado: tiene industrias en las filas y productos en las columnas.

- **Filas (industrias):** la producción, y con ella las emisiones, ocurre en las industrias. Por eso $\boldsymbol{\varepsilon}'$ es un vector de 1 × 5.
- **Columnas (productos):** la demanda final compra productos, no producción de industrias. Por eso $\mathbf{f}$ es un vector de 8 × 1.

Al multiplicar $\boldsymbol{\varepsilon}'$ (1 × 5) por $\mathbf{T}$ (5 × 8), las industrias se suman y quedan los productos: un multiplicador (1 × 8) por cada producto que se demanda.

La matriz $\mathbf{D}$ hace el traslado. Una unidad de demanda del producto $j$ se reparte entre las industrias que lo fabrican, según su participación de mercado $d_{ij}$, y cada una de ellas activa su propia cadena de insumos. En el modelo cuadrado, producto e industria son la misma lista y esta distinción desaparece.

## Multiplicadores: cálculo {#multiplicadores-calculo}

El multiplicador de un producto es la cantidad de emisiones que se genera, directa e indirectamente, en toda la economía por cada unidad monetaria de demanda final de ese producto. El multiplicador directo incluye solo las emisiones de las industrias que lo fabrican.

:::::: columns
:::: {.column width="50%"}
[Notación]{.emphasis}

$$
\text{directo} = \boldsymbol{\varepsilon}'\mathbf{D}
$$

$$
\text{total} = \boldsymbol{\varepsilon}'\bbox[#F7C7AC,3px]{\mathbf{T}}
$$

$$
\text{indirecto} = \text{total} - \text{directo}
$$

[En Excel]{.emphasis}

Insertar captura de pantalla de Excel aquí.
::::

::: {.column width="50%"}
[En R]{.emphasis}

```{r}
directo <- c(epsilon %*% D)
total <- c(epsilon %*% Treq)

data.frame(
  producto = productos,
  directo = round(directo, 3),
  total = round(total, 3),
  indirecto = round(total - directo, 3))
```
:::
::::::

## Multiplicadores: qué significan y cómo se comparan {#multiplicadores-lectura}

- **El orden cambia.** Hierro y combustible tienen el mayor efecto directo (0.80), porque los produce la industria más intensiva (minas), pero su total es de los más bajos (cerca de 1.03). Acero y autos tienen un efecto directo de 0.40 y el mayor total (1.70).
- **Lo indirecto domina en cadenas largas.** Acero y autos dependen de insumos intensivos en emisiones (combustible, producido por minas), y el 76% de su multiplicador es indirecto. En publicidad, de intensidad directa baja (0.10), el 91% es indirecto.
- **Mismos fabricantes, mismo multiplicador.** Acero y autos solo los produce la industria de manufacturas, y $\mathbf{T}$ trata igual a todo lo que produce una industria. Si se quieren distinguir, hace falta información que separe las tecnologías de cada producto.

Comparar solo la intensidad directa subestima los productos con cadenas de insumos largas.

## Bibliografía {.theme-content}

::: {#refs}
:::

##  {.theme-blank .center}

:::::::: columns
::: {.column width="15%"}
:::

::::: {.column width="70%"}
:::: {style="text-align: center"}

[¡Gracias!]{style="font-size:1.8em;color:#204B92;"}

[renatovargas.com](https://renatovargas.com/){style="font-size:1.2em; color:#F47A32;"}

[Anexo: una matriz cuadrada equivalente](#anexo){style="font-size:0.7em;"}

::::
:::::

::: {.column width="15%"}
:::
::::::::

## Anexo: una matriz cuadrada equivalente {#anexo .theme-content}

Los mismos resultados se obtienen con una sola matriz cuadrada que pone industrias y productos juntos, en ese orden, en filas y columnas. Los cuadrantes de industria con industria y de producto con producto son ceros:

$$
\mathbf{Z}^* = \begin{bmatrix} \mathbf{0} & \bbox[#FFF0A6,3px]{\mathbf{V}} \\ \bbox[#B5E6A2,3px]{\mathbf{U}} & \mathbf{0} \end{bmatrix} \qquad \mathbf{f}^* = \begin{bmatrix} \mathbf{0} \\ \bbox[#F2CEEF,3px]{\mathbf{f}} \end{bmatrix} \qquad \mathbf{x}^* = \begin{bmatrix} \bbox[#A6C9EC,3px]{\mathbf{x}} \\ \bbox[#A6C9EC,3px]{\mathbf{q}} \end{bmatrix}
$$

Con el modelo de siempre, $\mathbf{A}^* = \mathbf{Z}^*\widehat{\mathbf{x}^*}^{-1}$, que resulta ser la matriz de coeficientes del sistema particionado:

$$
\mathbf{I} - \mathbf{A}^* = \begin{bmatrix} \mathbf{I} & -\mathbf{D} \\ -\mathbf{B} & \mathbf{I} \end{bmatrix} \qquad (\mathbf{I} - \mathbf{A}^*)^{-1} = \begin{bmatrix} (\mathbf{I}-\mathbf{D}\mathbf{B})^{-1} & \bbox[#F7C7AC,3px]{(\mathbf{I}-\mathbf{D}\mathbf{B})^{-1}\mathbf{D}} \\ \mathbf{B}(\mathbf{I}-\mathbf{D}\mathbf{B})^{-1} & \mathbf{I} + \mathbf{B}(\mathbf{I}-\mathbf{D}\mathbf{B})^{-1}\mathbf{D} \end{bmatrix}
$$

El bloque superior derecho es [$\mathbf{T}$]{.bg-L}. Al multiplicar por $\mathbf{f}^*$ salen $\mathbf{x}$ y también $\mathbf{q}$.

## Anexo: verificación en R {#anexo-r}

Se arma $\mathbf{Z}^*$ por bloques, se aplica el modelo de siempre y se compara el bloque superior derecho con [$\mathbf{T}$]{.bg-L}.

```{r}
nI <- nrow(V)
nP <- ncol(V)

Zs <- rbind(
  cbind(matrix(0, nI, nI), V),
  cbind(U, matrix(0, nP, nP)))

fs <- c(rep(0, nI), f)
xs <- c(x, q)

As <- Zs %*% solve(diag(xs))
Ls <- solve(diag(nI + nP) - As)

# El bloque superior derecho es T
Tbloque <- Ls[1:nI, (nI + 1):(nI + nP)]
isTRUE(all.equal(unname(Tbloque), unname(Treq)))

# Reproduce x y q
isTRUE(all.equal(c(Ls %*% fs), xs))
```

Hay que cuidar al agregar: $\mathbf{x}^*$ mezcla producción de industrias y de productos, así que sumarlo cuenta dos veces.
